【裁判字號】    99,訴,126
【裁判日期】    990729
【裁判案由】    損害賠償
【裁判全文】
臺灣嘉義地方法院民事判決               99年度訴字第126號
原      告  丁○○
訴訟代理人  陳信宏律師
複代理人    丙○○
被      告  甲○○
訴訟代理人  乙○○
上列當事人間請求賠償事件，係原告於本院98年度交易字第188
號過失傷害案件提起附帶民事訴訟（98年度交附民字第165 號）
，經本院刑事庭於民國98年12月31日裁定移送前來，於民國99年
7 月15日言詞辯論終結，本院判決如下：
    主      文
被告應給付原告新臺幣捌萬捌仟柒佰捌拾伍元及自民國九十八年
十二月一日起至清償日止，按週年利率百分之五計算之利息。
原告其餘之訴駁回。
訴訟費用由被告負擔百分之三，餘由原告負擔。
本判決第一項，得假執行；但被告如以新臺幣捌萬捌仟柒佰捌拾
伍元預供擔保，得免為假執行。
原告其餘假執行之聲請駁回。
    事實及理由
甲、原告主張：(一)被告於民國97年12月1 日9 時25分許，駕駛車
    牌號碼L7F —329 號機車，沿未劃有分向標線之嘉義市○區
    ○○○路17巷，由東向西行駛，行經該巷27號前時，見對向
    原告騎乘車牌號碼UIU —206 號機車而來，原應注意汽車行
    駛時，駕駛人應注意車前狀況，並隨時採取必要安全措施，
    且在未劃有分向線之道路交會時，應減速慢行，及會車相互
    之間隔不得少於半公尺，而依當時情形，又無不能注意之情
    事，竟疏未注意，非但未仔細注意車前狀況，隨時採取必要
    之安全措施，且未減速慢行，又於會車時，未與原告所騎機
    車保持半公尺以上之安全間隔，致擦撞原告騎乘之機車，導
    致原告人車倒地，受有左側脛骨及腓骨開放性骨折之傷害。
    (二)按因故意或過失，不法侵害他人之權利者，負損害賠償責
    任；不法侵害他人之身體或健康者，對於被害人因此喪失或
    減少勞動能力或增加生活上之需要時，應負損害賠償責任。
    不法侵害他人之身體、健康、名譽、自由、信用、隱私、貞
    操，或不法侵害其他人格法益而情節重大者，被害人雖非財
    產上之損害，亦得請求賠償相當之金額；民法第184 條第1
    項前段、第193 條第1 項、第195 條第1 項前段分別定有明
    文。茲將原告之請求說明如下。1.醫療費用：共計新台幣（
    下同）189,153 元。(1)於財團法人聖馬爾定醫院（下稱聖馬
    爾定醫院）就診之費用：原告自事故發生住院開刀治療，共
    支出125,441 元；(2)看護費用：原告因該車禍事故住院治療
    ，身體多處骨折導致行動不便，術後無法自理，住院期間由
    原告家屬看護，惟親屬代為照顧被害人之起居，固係基於親
    情，但親屬看護所付出之勞力並非不能評價為金錢，雖因二
    者身分關係而免除被害人之支付義務，惟此種基於身分關係
    之恩惠，自不能加惠於加害人。故由親屬看護時雖無現實看
    護費之支付，仍應認被害人受有相當於看護費之損害，得向
    上訴人請求賠償，始符公平原則（高等法院94年度台上字第
    1543號裁判要旨），故應衡量比照僱用看護情形，認原告受
    有相當親屬看護費之損害，依職業看護每日2,200 元計算，
    原告第一次手術住院期日，自97年12月1 日起至97年12月13
    日出院，共計13日；第二次手術期日，自98年3 月10日起至
    98年3 月19日出院，共計10日，兩次手術共計住院23日，合
    計可請求看護費用共50,600元；(3)其他費用：原告家人於原
    告於出院休養期間，為原告購買醫療用品與原告複診交通費
    用，共支出13,112元。2.工作損失部分：共計1,811,634 元
    。(1)原告係三益紙業股份有限公司（下稱三益公司）之員工
    ，事故發生後，經聖馬爾定醫院診斷為：「左側脛骨與腓骨
    骨折不癒合」，該事故發生至今已逾11個月，原告日常行走
    仍需靠拐杖助行，無法提供正常勞務，按民法第193 條第1
    項規定，不法侵害他人之身體或健康者，對於被害人因此喪
    失或減少勞動能力，或增加生活上之需要，應負損害賠償責
    任。是被害人身體或健康受侵害，致喪失或減少勞動能力，
    其本身即為損害。此因勞動能力減少所生之損害，不以實際
    發生者為限，即將來之收益，因勞動能力減少之結果而不能
    獲致者，被害人亦得請求賠償。其損害金額，應就被害人受
    侵害前之身體健康狀態、教育程度、專門技能、社會經驗等
    方面酌定之。至於個人實際所得額，則僅得作為評價勞動能
    力損害程度參考，不得因薪資未減少即謂無損害（最高法院
    93年度台上字第1489號判決意旨參照）原告確因系爭事故導
    致上開傷害，並符合勞工保險局之勞工保險殘廢給付標準表
    第141 項目「一下肢遺存顯著運動障害者。」之殘缺，屬於
    第7 等級之殘廢，喪失69.21%之勞動能力，原告每月之收入
    17,400元，則減少勞動能力之年損害額為144,510 元，【計
    算式：17,400元×12個月×69.21%＝144,510 元】。原告係
    55年5 月19日出生，車禍當時為42歲，依勞動基準法第54條
    第1 項第1 款規定，勞工強制退休年齡為60歲，算至原告60
    歲為止，尚有17年之勞動期間之工作收入，是在扣除中間利
    息後，原告共計受有減少勞動能力之損失5,211,708 元【計
    算式：144,510 元×12.0000000（此為年別單利5%複式霍夫
    曼計算法18年之係數）＝1,811,634 元（元以下四捨五入）
    】。原告因該事故造成腳部受有傷害，至今仍需以拐杖助行
    ，無法正常行走，是原告受有喪失勞動能力之損害，應可認
    定，就減少勞動能力部分，被告應賠償原告1,811,634 元。
    又原告每月工作所得部分，一般如無法證明，依88年台上字
    第2930號裁判要旨所載「國民平均所得為全國國民所有所得
    之平均數，其並非僅以勞動能力之所得為限甚明，二者之統
    計基礎既有不同，自不能以國民平均所得指為勞動能力之所
    得。原審以上訴人既未能證明「其能力在通常情形下可能取
    得之收入」，而以基本工資為其減少勞動能力之計算標準，
    並無不合，上訴人指摘原審未以國民平均所得為其減少勞動
    能力之計算標準，而以基本工資為準，有不適用法則及理由
    不備之違法，自非可取。」故懇請鈞院以一般最低薪資所得
    計算原告之工作損失。3.精神慰撫金：1,00萬元。原告係三
    益公司之員工，本有穩定健康的生活，卻因被告之侵權行為
    導致受傷，經聖馬爾定醫院醫師診治結果為：「左側脛骨與
    腓骨骨折不癒合」，事發至今已逾11個月，承受開刀治療後
    之疼痛與復健之苦，現今仍因跛行而需拐杖助行，且遵照醫
    囑，須復健治療，返還工作崗位之日，遙遙無期，身心遭受
    嚴重折磨，車禍帶來身體上的不便與時常擔心無法回復原來
    健康的身體，恐因此失去工作，身心所遭受之折磨與疲憊，
    實難以言喻，以原告之收入與傷後近一年來所受之身心傷害
    ，原告請求100 萬元之精神慰撫金。(三)被告主張並無過失，
    顯無理由：爰依嘉義地方法院檢察署檢察官起訴書（98年度
    偵字第7100號）、嘉義地方法院98年度交易字第188 號刑事
    判決所載證明被告甲○○於本件車禍案件有過失。被告主張
    損益相抵之適用，惟原告否認本件車禍受有任何利益，應由
    被告舉證原告於本件車禍受有任何利益等語。並聲明：被告
    應給付原告3,000,787 元，及自起訴狀繕本送達之翌日起至
    清償日止，按週年利率百分之五計算之利息；願供擔保，請
    准宣告假執行。
乙、被告則以：(一)被告並無過失，無庸負損害賠償責任。原告係
    騎乘機車失控自行摔倒，並非與被告騎乘之機車發生擦撞而
    摔倒受傷，參照台灣省嘉雲區車輛行車事故鑑定委員會98年
    年7 月29日函說明：「若兩車未擦撞，則1.丁○○駕駛輕型
    機車，自行操控失當肇事，為肇事原因。2.甲○○駕駛普通
    重型機車，無肇事因素」，是被告在本件車禍並無任何過失
    ，自無庸負損害賠償責任。(二)對原告請求之金額表示意見如
    下：1.醫療費用部分：對於原告支出聖馬爾定醫院之醫療費
    用自行負擔部分不爭執，惟其中之病房費32,850元、伙食費
    2,660 元，應予剔除。經查，原告如使用建保病房時，並不
    須再支出病房費，乃其為個人之舒適而使用雙人病房，致須
    再多支出病房費用，此必非必要費用，自不能向被告請求。
    另伙食費部分，如原告未因本件受傷住院，其伙食費仍屬必
    須支出，是伙食費並非屬於原告被害以前無此需要，因受侵
    害始有支出之需要，故不能請求此筆費用；原告主張看護費
    用50,600元，被告否認之，因原告未提出診斷證明書證明有
    看護之必要，且原告自承住院期間並未僱請職業看護，故不
    能按職業看護標準每日2,200 元計算請求。原告雖主張由其
    家屬看護，被告否認之，縱假設認定原告得予請求時，亦不
    能依照職業看護標準每日2,200 元計算請求，頂多只能依照
    基本工資每月17,280元之標準請求。原告雖主張購買醫療用
    品與複診交通費24,122元，被告予以否認。因原告提出之統
    一發票所載品名不明，是否為必要之支出及複診交通費究為
    若干？均無從明瞭。設若認定有支出交通費用之必要，頂多
    僅能以大眾運輸工具費用（公車）計算支出之交通費用。2.
    工作損失部分：原告主張喪失勞動能力之損害1,811,634 元
    ，被告予以否認。原告雖提出三益公司之證明書，主張每月
    薪資所得17,400元，惟該證明書係私文書，被告否認其真正
    ，此應由原告舉證，如確有任職事實，應提出其薪資扣繳憑
    單以資證明。原告主張其受傷結果符合勞工保險局之勞工保
    險殘廢給付標準表第141 項目「一下肢遺存顯著運動障害者
    」之殘缺，屬於第7 等級之殘廢，喪失69.21 ﹪之勞動能力
    云云，被告否認之。原告究竟是否喪失或減少若干勞動能力
    ，應由醫療機關鑑定其百分比，不能僅憑勞工保險殘廢給付
    標準表予以認定。3.精神慰撫金：原告雖經聖馬爾定醫院醫
    師診治結果為「左側脛骨與腓骨骨折不癒合」，但並非無法
    痊癒，原告請求100 萬元之慰撫金顯然過高。(三)退萬步言，
    縱被告有過失，亦有民法第217 條過失相抵之適用，按「損
    害之發生或擴大，被害人與有過失者，法院得減輕賠償金額
    ，或免除之。重大之損害原因，為債務人所不及知，而被害
    人不預促其注意或怠於避免或減少損害者，為與有過失。」
    民法第217 條定有明文。縱依台灣省嘉雲區車輛行車事故鑑
    定委員會98年12月21日函覆刑事庭鑑定意見認為：一、甲○
    ○駕駛普通重機車，未充分注意車前狀況且會車未保持安全
    間隔肇事，同為肇事原因。二、丁○○駕駛輕型機車，未充
    分注意車前狀況且會車未保持安全間隔肇事，同為肇事原因
    ，則兩造同為肇事原因，被告主張過失相抵。(四)民法第216
    條之1 規定：「基於同一原因事實受有損害並受有利益者，
    其請求之賠償金額，應扣除所受之利益。」勞動基準法第59
    條第1 、2 、3 款亦分別規定：「勞工因遭遇職業災害而致
    死亡、殘廢、傷害或疾病時，雇主應依左列規定予以補償。
    但如同一事故，依勞工保險條例或其他法令規定，已由雇主
    支付費用補償者，雇主得予以抵充之：一、勞工受傷或罹患
    職業病時，雇主應補償其必需之醫療費用。職業病之種類及
    其醫療範圍，依勞工保險條例有關之規定。二、勞工在醫療
    中不能工作時，雇主應按其原領工資數額予以補償。但醫療
    期間屆滿二年仍未能痊癒，經指定之醫院診斷，審定為喪失
    原有工作能力，且不合第三款之殘廢給付標準者，雇主得一
    次給付四十個月之平均工資後，免除此項工資補償責任。三
    、勞工經治療終止後，經指定之醫院診斷，審定其身體遺存
    殘廢者，雇主應按其平均工資及其殘廢程度，一次給予殘廢
    補償。殘廢補償標準，依勞工保險條例有關之規定。」原告
    如有因本件車禍由雇主或勞工保險局取得賠償或補償，自有
    損益相抵之適用，其請求之賠償金額，應扣除所受利益等語
    資為抗辯，並聲明：原告之訴駁回；如受不利益判決，願供
    擔保請准宣告免為假執行。
丙、得心證之理由：
一、按訴訟送達後，原告不得將原訴變更或追加他訴，但擴張或
    減縮應受判決事項之聲明者，不在此限，民事訴訟法第255
    條第1 項第3 款亦定有明文。本件原告起訴聲明請求被告給
    付3,013,746 元及自刑事附帶民事起訴狀繕本送達被告之翌
    日即99年1 月17日起至清償日止，按週年利率百分之五計算
    之利息。嗣經移送民事庭後，變更其聲明如前開聲明所示，
    核原告所為屬減縮應受判決事項之聲明，揆諸前開規定，自
    應准許。
二、原告主張被告騎乘機車於前揭時、地與原告騎乘之機車發生
    擦撞乙節，固為被告否認，並以前詞為抗辯。經查：
  (一)證人鄭昌能於本院98年度交易字第188 號過失傷害案件審理
    時到場證稱略以：我丈母娘住在吳鳳南路17巷那裡，當天我
    是坐在停在路邊的3K—7222號車子駕駛座裡頭，我在整理車
    子儀表板，我有抬頭2 次，第一次是看到被告騎機車從我對
    向騎過來，她左手好像有弄安全帽還是怎樣，第二次抬頭看
    到被告與原告機車擦撞，受傷的那一位小姐是騎機車從我旁
    邊經過，她們2 台機車右邊有擦撞到，詳細位置是右側車身
    還是把手我不清楚，但是我確定她們車子右邊擦到右邊，其
    中一人倒下一人沒有倒，當時我的視線沒有什麼問題等語（
    見刑事第一審卷第102 頁至第117 頁）。而證人鄭昌能與兩
    造素不相識，亦無怨隙仇恨，當日僅係在車內整理儀表板恰
    好抬頭目睹車禍，與兩造均無利害關係，自無誣陷被告之動
    機與必要，當無甘冒偽證罪之處罰而構陷被告之必要，雖證
    人鄭昌能無法肯認確定之擦撞位置，然此與證人鄭昌能觀察
    之角度、抬頭之時間點均有關係，且車禍猝然發生，並非慢
    動作得以緩慢觀察，其就車禍發生擦撞位置雖無法肯定，此
    要屬情理之常，其證述具有真誠性、憑信性無疑。證人鄭昌
    能就兩造所騎乘機車之右側有發生擦撞，並非原告自行騎車
    摔倒等之證述，與原告之主張，並無二致。參以證人劉志順
    即本件拍攝現場照片、檢視車損之員警於本院前開刑事第一
    審審理時證稱略以：當時去現場處理時，原告已經送醫院，
    被告還在現場，因為原告不在現場，而且原告之車輛比較舊
    ，比較不容易判斷是新的還是舊的擦痕，比較明顯的是車籃
    有凹陷，就是照片編號21那裡，被告機車外觀很新，她車子
    照片編號5 前輪右邊避震器、編號19右邊車身我手指那裡、
    編號20前車身有刮痕，這些都是新的痕跡等語（見刑事第一
    審卷第118 頁至第125 頁），且觀諸員警劉志順拍攝之現場
    照片，其中照片編號5 、編號18八即被告機車前輪右側避震
    器有擦刮痕跡、照片編號19被告車身右側有擦刮痕跡、照片
    編號20被告右前車身亦有擦刮痕跡，而原告騎乘之機車，其
    右前側車籃有明顯凹陷，其餘右側車身亦有多處擦痕，有前
    揭員警劉志順拍攝之現場照片在卷可參，是依現場照片所拍
    攝被告機車前輪右側避震器、前車身靠近車輪位置、右前側
    車身均有明顯擦痕，亦堪以認定兩車車輪附近先發生碰撞，
    接著右側車身發生擦撞，以及證人鄭昌能指稱兩車右側有發
    生擦撞乙節，顯非憑空捏造。
  (二)次查，上揭案發地點之道路監視錄影光碟，經本院刑事庭於
    98年11月12日勘驗結果，於畫面顯示時間9 時22分50秒時，
    L7F —329 號黑色機車自畫面右方出現（駕駛人背對鏡頭）
    ，於畫面時間9 時23分16秒時，該L7F —329 號機車正前方
    有一穿紅衣路人，而L7F —329 號機車駕駛人為超越該紅衣
    路人，即稍往畫面左方偏騎，於畫面時間9 時23分21秒時，
    紅衣路人在L7F —329 號機車駕駛人正右方，於9 時23分22
    秒時，紫色機車車輪出現在畫面上側，紫色機車與L7F —
    329 號機車行向為對向，兩車前輪距離極為接近，於畫面時
    間9 時23分23秒，紫色機車在L7F —329 號正右方，兩車會
    車之身車間隔距離極近，於畫面時間9 時23分24四秒時，紫
    色機車往畫面右方倒地（以紫色機車駕駛人方向而言，為往
    其左側倒地）等情，有監視錄影光碟以及勘驗筆錄、監視器
    翻拍之取證照片編號1 至編號9 可參（見刑事第一審卷第45
    頁、第63頁至第67頁），上揭道路監視錄影畫面，雖因角度
    問題並未拍攝到兩車機車之全貌，然以所拍攝之機車下半部
    行徑、距離、倒地情形，以及拍攝之案發時間，以上揭兩車
    車頭相對時之距離，實已短於半公尺，顯已無足夠之空間可
    供兩車在不發生任何碰撞、擦撞之情形，安全緊急會車，且
    兩車於畫面時間9 時23分22秒時，已呈現兩車車頭即將碰撞
    之情形，於9 時23分24秒時，原告已人車倒地，以上揭兩車
    即將碰撞至原告倒地時間，顯亦無足夠時間得以反應，而能
    完全不發生碰撞。再者，被告於刑事審理時提出以較慢速度
    播放之案發地點道路監視錄影光碟，經本院刑事庭勘驗並拍
    攝取證照片編號10至編號15（見刑事第一審卷第138 頁），
    觀諸取證照片編號10至編號15五依序顯示之車禍發生情形，
    本件案發時，兩造所騎乘機車車頭接近後，確實車前輪附近
    有發生碰撞，原告之機車於碰撞後隨即往畫面右側即原告身
    左側偏移，此時兩車車身下半部距離極為接近，明顯短於半
    公尺，原告之機車隨即往畫面右側傾倒。故本件車禍發生情
    形經慢速播放道路監視錄影畫面後，兩車在對向各自前行時
    ，車頭前輪附近確實有發生碰撞，碰撞後原告之機車因受力
    往畫面右側偏移，偏移交會時兩車車身下半部距離短於半公
    尺，依該交會時之車身距離，顯難已不發生車身擦撞，亦足
    堪以佐證原告主張兩車前輪附近有先發生碰撞，再發生擦撞
    乙情，應堪憑採。被告抗辯並未發生任何擦撞，車禍與其無
    關云云，顯係卸責之詞，並非可採。
三、原告主張其因前開車禍，受有左側脛骨及腓骨開放性骨折等
    傷害乙節，業據其提出聖馬爾定醫院診斷證明書附卷可參（
    見交附民卷第8 頁）復為被告所不爭執，應為可採。
四、按汽車行駛時，駕駛人應注意車前狀況及兩車併行之間隔，
    並隨時採取必要之安全措施；汽車交會時，會車相互之間隔
    不得少於半公尺，道路交通安全規則第94第3 項、第100 條
    第5 款分別定有明文。查被告騎乘機車前行時，理應知悉應
    隨時注意車前狀況，兩車會車時應保持相當之安全距離，以
    防止危險發生，以被告係合法考領有駕駛執照之人，有證號
    查詢機車駕駛人資料一份可佐，其對於應遵守上開規定自應
    知之甚稔，且依道路交通事故調查報告表（見臺灣嘉義地方
    法院檢察署98年度交查字第993 號過失傷害偵查卷第5 頁）
    所載，本件肇事時天候晴、柏油路面、路面乾燥、無缺陷、
    無障礙物、視距因行人稍有影響等情形，被告尚非完全不能
    注意前方來車，詎仍疏未注意上開規定，因而肇事，致告訴
    人受有上述之傷害，足見被告於本件車禍確有違反上述交通
    安全規則至明。另原告騎乘機車行經上揭路段時，亦應注意
    車前狀況及會車時應保持至少半公尺之安全間隔，亦疏未注
    意，就本件車禍發生，亦有未注意車前狀況及會車時應保持
    安全距離之過失，即堪認定。參以本件事故經送請臺灣省嘉
    雲區車輛行車事故鑑定委員會鑑定，其鑑定結果認「一、甲
    ○○駕駛普通重型機車，未充分注意車前狀況且會車互未保
    持安全間隔肇事，同為肇事原因。二、丁○○駕駛輕型機車
    ，未充分注意車前狀況且會車互未保持安全間隔肇事，同為
    肇事原因。」等情，有臺灣省嘉雲區車輛行車事故鑑定委員
    會98年12月21日嘉雲鑑980812字第0985804327號函附之鑑定
    意見書乙份附卷可憑，是被告對本件車禍之發生確有過失，
    為肇事原因，而原告亦有過失而同為肇事原因無疑。
五、綜上，本件車禍既係被告之前開過失行為所致，被告即應負
    過失責任。又原告因本件車禍，受有前開傷害，被告過失行
    為與原告所受之傷害間，顯具有相當因果關係。從而，原告
    主張被告因過失不法侵害其身體權，應負損害賠償責任乙節
    ，應為可採。
六、次按因故意或過失，不法侵害他人之權利者，負損害賠償責
    任；不法侵害他人之身體或健康者，對於被害人因此喪失或
    減少勞動能力或增加生活上之需要時，應負損害賠償責任；
    不法侵害他人之身體、健康者，被害人雖非財產上之損害，
    亦得請求賠償相當之金額，民法第184條第1項前段、第193
    條第1 項、第195 條第1 項前段分別定有明文。本件被告因
    前揭過失行為，不法侵害原告之身體，致原告受有前開傷害
    ，則原告依上開規定，請求被告賠償其所受損害，於法有據
    。茲就原告請求賠償之項目及金額認定如下：
  (一)增加生活上之需要部分：所謂增加生活上之需要，係指被害
    以前無此需要，因為被害之後，始有支出此費用之必要者而
    言。準此，1.原告主張主張其因本件車禍受有前揭傷害，先
    後於97年12月1 日至97年12月13日至聖馬爾定醫院住院手術
    治療，共支出醫療費用計125,441 元乙節，固提出診斷證明
    書及醫療費用收據為證（見交附民卷第10頁至第11頁）。惟
    其中伙食費2,660 元支出部分，縱無本件車禍之發生，原告
    仍有進食之必要，是此部分即難認係原告因本件車禍所增加
    必要之支出，應予扣除。原告主張其支出病房費32,850元部
    分，被告則以前開費用係因原告為居住舒適而使用雙人房所
    支出，並非必要費用為抗辯，是依民事訴訟法第277 條前段
    之規定，原告應就該費用係因其被害後始增加之必要支出乙
    事，負舉證之責任。就此，聖馬爾定醫院於99年3 月31日以
    （99）惠醫字第0364號函覆本院略以：雙人房必須補差額，
    原告入住雙人房之原因（即健保床不足或自行要求），因時
    隔已久難以查證等語（見本院卷第40頁），是尚難據此認定
    原告因受前開傷害而有入住雙人房之必要，此外，原告亦未
    提出其他證據供本院斟酌，自難認原告就其主張因受前開傷
    害而有入住雙人病房之必要之事實，已盡其舉證之責任，其
    主張即非可採。是原告主張前開病房費32,850元之支出，亦
    係因被害後所增加之費用支出乙節，並非可採。基此，應認
    就前開費用支出而言，為原告因本件被害後所必要增加之費
    用支出者，僅其中89,931元【計算式：125,441 －2,660 －
    32,850】。原告逾此範圍之主張，為不可採。2.原告主張支
    出看護費用部分，按親屬照顧被害人之起居，固係出於親情
    ，但親屬看護所付出之勞力，並非不能評價為金錢，只因兩
    者身分關係密切而免除支付義務，此種親屬基於身分關係之
    恩惠，自不能加惠於加害人，故應衡量及比照僱用職業護士
    看護情形，認被害人受有相當看護費之損害，得向加害人求
    償（最高法院93年度台上字第472 號判決意旨參照）。原告
    主張其於住院手術治療期間行動不便，術後無法自理，住院
    期間由原告家屬看護等情，被告雖為否認，惟原告於聖馬爾
    定醫院住院治療期間，確實需他人看護照顧日常生活乙節，
    業據該院以前揭（99）惠醫字第0364號函覆本院可佐（見本
    院卷第40頁），足認原告上開住院期間，均應需有他人看護
    照顧其日常生活。另原告雖主張被告應比照職業看護費用每
    日2,200 元給與賠償，既為被告所爭執，查親屬看護通常係
    因出於親情而不具備職業看護之專門技能，則被告辯稱原告
    請求按職業看護之費用賠償於法無據乙節，尚非無據。又原
    告並未提出照顧原告之親屬之收入證明，則本院認本件看護
    費用應依基本薪資17,280元為計算之基準，是原告所受看護
    費用支出之損害應為13,248元【計算式：17,280÷30×23】
    ，原告之主張超過前開金額部分，即不可採。3.醫療器具之
    相關費用：原告主張因本件車禍受傷，購買油布、生理食鹽
    水等醫療用品，共計13,112元等情，業經提出統一發票為證
    （見本院卷第20至第24頁），而前開發票記載品名各為油布
    、助行器、石膏鞋、紗布、棉棒關節護具及醫療用品等，且
    均為吉杏展業股份有限公司設於聖馬爾定醫院之維康門市部
    所開立，應認前開費用確係原告為治療其所受前開傷害所支
    出之醫療相關費用，是原告主張此部分之費用亦為其因被害
    而增加費用支出，自屬有據。4.綜上，原告增加生活上之需
    要之費用合計為116,291 元【計算式：89,931＋13,248＋
    13,112】。
  (二)薪資損失部分：原告主張其係三益公司之員工，每月薪資為
    17,400元，其因本件車禍受有上開傷害，符合勞工保險局之
    勞工保險殘廢給付標準表第141 項目「一下肢遺存顯著運動
    障害者。」之殘缺，喪失69.21%之勞動能力，被告應賠償其
    自車禍發生時起至60歲止勞動能力之損失計1,811,634 元云
    云。惟查：
  1.原告自車禍發生即97年12月1 日起至99年3 月止，仍在三益
    公司工作，且每月仍自三益公司領取薪資17,400元等情，業
    據三益公司函覆本院可參（見本院卷第39頁）。原告於上開
    期間內所受領之薪資既與車禍發生前相同，則應認原告於上
    開期間內並未受有勞動能力減損之損害，此部分之請求不應
    准許。
  2.原告雖主張其喪失69.21%之勞動能力云云。惟按法院就不法
    侵害他人之身體或健康，致被害人減少勞動能力、暨精神上
    受有痛苦之程度及其所受損害之金額，應就雙方之身分、資
    力與加害程度暨被害人受侵害前之身體健康狀態、教育程度
    、專門技能、社會經驗等方面酌定之。雖勞工保險條例第53
    條附表所定殘廢給付標準表所定殘廢等級，非不得據為認定
    減少勞動能力及所受精神上痛苦程度之重要參考資料，但究
    非唯一之準據（最高法院著有98年度台上字第267 號判決意
    旨參照）。而本件經本院依兩造之合意囑託國立成功大學醫
    學院附設醫院鑑定原告勞動能力減損之程度，業經該院鑑定
    後函覆略以：原告傷勢尚未痊癒，已無痊癒可能，但自受傷
    時起已逾1 年6 個月，可視為傷勢已經固定，原告左側足踝
    關節角度已有障礙而影響其工作，其勞動能力減損為身體活
    動功能之百分之三等語，有該院99年6 月22日成附醫復字第
    0990011896函在卷可按（見本院卷第88頁）。本院審酌原告
    係於三益公司從事文書、財務工作，且自車禍發生至今均得
    繼續於該公司任職，認上開鑑定原告勞動能力減損百分之三
    為可採。而原告係55年5 月19日生，於99年4 月時為43歲11
    個月，經計算至原告主張依勞動基準法強制退休年齡滿60歲
    時止，尚可工作16年1 個月即193 個月，其中自99年4 月起
    至99年7 月止之3 個月之勞動能力損害賠償，於本件言詞辯
    論終結時業已屆期，原告於此期間所受損害金額為1,566 元
    【計算式：17,400×0.03×3 】。其餘尚未屆期之190 個月
    ，經依霍夫曼計算法扣除中間利息後，原告得1 次請求賠償
    之金額為72,941元【計算式：17,400×0.03×139.00000000
    】。
  3.綜上，原告得請求之工作薪資損失共為74,507元【計算式：
    1,566 ＋72,941】。
  (三)精神慰撫金：原告因車禍致受有前揭傷害，且歷經二次手術
    ，迄今左側脛骨開放性骨折尚未痊癒且已無痊癒之可能，左
    側足踝關節活動角度已有障礙等情，已如前述，則原告身心
    受有一定痛苦；復查原告現仍任職於三益公司，月薪17,400
    元，名下財產有1,888,452 元，被告名下則無財產等情，有
    兩造財產所得調件明細表附卷可參（見本院卷第124 頁至第
    128 頁），本院審酌本件車禍發生之經過情形、原告所受傷
    害及兩造之經濟狀況等一切情狀，認原告得請求之慰撫金以
    15萬元為適當，逾此範圍之請求實屬過高，不能准許。
  (四)綜上，原告所受損害金額合計為340,798 元。
七、被告固抗辯原告如有因本件車禍由雇主或勞工保險局取得賠
    償或補償，自有損益相抵之適用，其請求之賠償金額，應扣
    除所受利益等語，但為原告否認，被告亦未舉證證明原告因
    同一原因事實受有如何之利益，則原告請求自原告請求之金
    額內扣除所得利益云云，即非可採。
八、按損害之發生或擴大，被害人與有過失者，法院得減輕賠償
    金額，或免除之，民法第217 條定有明文。本件車禍之發生
    固因被告之前開行為所致，但原告駕駛輕型機車，未充分注
    意車前狀況且會車互未保持安全間隔肇事，同為肇事原因，
    亦如前述。則原告對本件損害之發生，亦與有過失。本院審
    酌兩造對本件損害發生之原因力之強弱程度，認原告與被告
    應各自負百分之五十之過失責任，並依此減輕被告賠償金額
    百分之五十，基此計算，原告得請求賠償之金額為170,399
    元。
九、末按保險人依本法規定所為之保險給付，視為被保險人損害
    賠償金額之一部分；被保險人受賠償請求時，得扣除之。強
    制汽車責任保險法第32條定有明文。經查，原告已自承就
    本件車禍所受損害已自富邦產物保險股份有限公司請領強制
    責任保險給付81,614元（見本院卷第19頁）。依前揭規定，
    原告得請求之金額應扣除其已領取之上開保險給付，扣除後
    仍得請求被告賠償之金額為88,785元。
十、從而，原告本於侵權行為法律關係，請求被告賠償88,785元
    ，及自刑事附帶民事訴訟起訴狀繕本送達之翌日即98年12月
    1 日起至清償日止，按週年利率百分之五計算之利息部分，
    為有理由，應予准許；逾此範圍請求，為無理由，不應准許
    。本件判決所命被告給付之金額未逾50萬元，依民事訴訟法
    第389 條第1 項第5 款規定，應依職權宣告假執行，是就此
    部分，原告雖陳明願供擔保請求宣告假執行，惟應認其僅係
    促請本院為上開宣告假執行職權之發動而已，應由本院依職
    權為假執行之宣告，至被告部分，已經陳明願供擔保請求宣
    告免為假執行，則由本院酌定相當擔保金額，准許之；原告
    其餘之訴既經駁回，其假執行之聲請已失所附麗，應併駁回
    之。
丁、訴訟費用負擔之依據：民事訴訟法第79條。
中    華    民    國    99    年    7     月    29    日
                  民事第一庭  法  官  林望民
以上正本係照原本作成。
如對本判決上訴須於判決送達後20日內向本院提出上訴狀。
如委任律師提起上訴者，應一併繳納上訴審裁判費。
中    華    民    國    99    年    7     月    29    日
                              書記官  吳明蓉

司法院資訊處製作；財團法人民間司法改革基金會備份。
